【裁判字號】    98,上,971
【裁判日期】    981209
【裁判案由】    所有權移轉登記
【裁判全文】
臺灣高等法院民事判決                   98年度上字第971號
上  訴  人  乙○○
被上訴人    甲○○○
訴訟代理人  林財生律師
上列當事人間請求所有權移轉登記事件，上訴人對於中華民國98
年8月6日臺灣士林地方法院98年度訴字第100號第一審判決提起
上訴，本院於98年11月25日言詞辯論終結，判決如下：
    主  文
上訴駁回。
第二審訴訟費用除減縮部分外由上訴人負擔。
原判決所命給付減縮為上訴人應將坐落臺北市○○區○○段2小
段659地號土地應有部分二三六六０分之五三暨其上建物即門牌
號碼臺北市北投區○○○路五十九號房屋所有權應有部分二分之
一移轉登記予被上訴人。
    事實及理由
一、按於第二審為訴之變更或追加，非經他造同意，不得為之。
    但擴張或減縮應受判決事項之聲明者，不在此限。民事訴訟
    法第446條第1項、第255條第1項第3款定有明文。被上訴人
    於原審原起訴請求上訴人應將坐落臺北市○○區○○段2小
    段659地號土地應有部分106/23660暨其上建物即門牌號碼臺
    北市北投區○○○路59號房屋所有權全部移轉登記予伊，嗣
    於本院減縮請求上訴人應將坐落臺北市○○區○○段2小段
    659地號土地應有部分53/23660暨其上建物即門牌號碼臺北
    市北投區○○○路59號房屋所有權應有部分1/2移轉登記予
    伊（見本院卷第69頁），核屬應受判決事項聲明之減縮，應
    予准許。
二、被上訴人主張：坐落臺北市○○區○○段2小段659地號土地
    所有權持分106/23660暨其上建物即門牌號碼臺北市北投區
    ○○○路59號房屋（下稱系爭房地），為伊於民國77年間出
    資購買，並借用上訴人之名義為登記。惟伊業以本件起訴狀
    繕本送達為終止系爭借名契約之意思表示，並經上訴人於97
    年10月23日收受起訴狀繕本，是系爭借名登記契約應已終止
    。爰類推民法第541條第2項規定訴請上訴人將系爭房地所有
    權移轉登記返還予伊等語。
    原審為被上訴人全部勝訴之判決。惟被上訴人於本院減縮請
    求為上訴人應將坐落臺北市○○區○○段2小段659地號土地
    應有部分53/23660暨其上建物即門牌號碼臺北市北投區○○
    ○路59號房屋所有權應有部分1/2移轉登記予伊。
    其於本院答辯聲明：上訴駁回。
三、上訴人則以：本件實為伊胞妹盜用母親即被上訴人身分所提
    訴訟。被上訴人不識字，無訴訟能力，其購買系爭房地予伊
    乃多年前之決定，焉有借名關係可言。被上訴人既無法舉證
    證明兩造間確有借名契約存在，自不得請求伊返還系爭房地
    ，況伊確有出資購買系爭房地。退步言，縱認兩造間確有借
    名契約存在，被上訴人之請求權亦已罹於時效。再者，伊已
    取得系爭房地20年，依取得時效規定，伊為當然所有權人等
    語，資為抗辯。其上訴聲明：(1)原判決除減縮部分外廢棄。
    (2)前開廢棄部分，被上訴人在第一審之訴駁回。
四、查坐落臺北市○○區○○段2小段659地號土地應有部分
    106/23660暨其上建物即門牌號碼臺北市北投區○○○路59
    號房屋之所有權自77年12月間即登記於上訴人名下，此為兩
    造所不爭執，並有土地及建物登記謄本在卷可稽（見本院卷
    第42、43頁）。
五、被上訴人主張系爭房地原係借名登記於上訴人名下，茲以起
    訴狀繕本送達為終止借名契約之意思表示，並請求上訴人將
    系爭房地所有權之1/2移轉登記予伊等語。上訴人則以前詞
    置辯。經查：
(一)按能獨立以法律行為負義務者，有訴訟能力，民事訴訟法第45
  條定有明文。成年人如未受禁治產宣告，除有心神喪失、無意
  識或精神錯亂而達喪失意思能力程度之情形外，均享有完全之
  行為能力，能獨立以法律行為負擔義務，自有訴訟能力，最高
  法院86年度台上字第3049號裁判見解亦同，可資參照。查被上
  訴人本人迭於原審及本院陳述本件訴訟確係伊本人決定起訴，
  伊明瞭法官之問話，並說明當初係因上訴人欲赴美探望丈夫，
  須有財產證明，故將系爭房地借名登記在上訴人名下，以方便
  其赴美探親等語（見原審卷第58頁、本院卷第68、69頁）。足
  見其意識清楚，能獨立法律行為負擔義務，自有訴訟能力。上
  訴人以被上訴人不識字為由，指稱其無訴訟能力，尚屬誤會。
(二)查上訴人於原法院97年度訴字第747號所有權移轉登記事件97
  年6月30日言詞辯論期日中，自承：「系爭建物確實是母親（
  即被上訴人）購買借名登記在我（即上訴人）的名下，但實際
  上是弟弟在住」；另於原法院97年度士簡調字第201號塗銷所
  有權移轉登記事件97年9月8日調解程序陳稱：「59號房子（即
  系爭建物）登記在我（即上訴人）名義，但是是媽媽（即被上
  訴人）出錢買的，將來媽媽去世後，扣掉相關的費用，把房
  子賣掉，我和成田聖箴（即上訴人胞妹）一人一半…」等語，
  有言詞辯論筆錄及調解程序筆錄可稽（見原審卷第156、160頁
  ），並經本院依職權調閱前開卷宗查明無訛。參以上訴人97年
  1月11日寄予胞妹成田聖箴之信函內亦載有「媽用我名字買下
  房子是怕妳保不住她辛苦累積的資產」（見原審卷第73頁），
  另上訴人於82年12月26日所書字據載明「關于文化三路59號1
  樓房子雖是乙○○（即上訴人）的名字，但房子本身及土地，
  成淑惠（即上訴人胞妹成田聖箴）也具有1/2之權利義務」（
  見原審卷第85頁），核與前揭筆錄記載內容相符。足證系爭房
  地確係被上訴人於77年間購買後借名登記於上訴人名下。
(三)上訴人嗣雖改稱伊就系爭房地亦有出資云云，然未見其舉證以
  實其說，尚無可採。至上訴人辯稱被上訴人之請求權已罹於時
  效乙節，查被上訴人係以本件起訴狀繕本送達為終止系爭借名
  契約之意思表示，上訴人自承於97年10月23日收受該起訴狀繕
  本（見原審卷第172頁），則被上訴人就系爭房地之所有權返
  還登記請求權時效，應自斯時方開始起算，顯未罹於時效。
(四)次按以所有之意思，二十年間和平、公然、繼續占有他人未登
  記之不動產者，得請求登記為所有人，民法第769條固定有明
  文。惟此係於未登記之不動產始有適用。系爭房地均已辦理所
  有權登記在案，此觀卷附土地及建物登記謄本甚明（見本院卷
  第42、43頁），自無民法第769條規定之適用。上訴人辯稱已
  依取得時效規定取得系爭房地所有權云云，於法有間，委無可
  取。
六、按借名登記之無名契約，性質上應與委任契約同視，除契約
    內容另有約定外，自可類推適用民法上有關委任契約之相關
    規定，最高法院94年度台上字第953號裁判見解亦同，可資
    參照。系爭房地既係被上訴人借名登記於上訴人名下，並經
    被上訴人以起訴狀繕本送達為終止之意思表示，而合法終止
    系爭借名登記契約。則被上訴人主張類推適用民法第541條
    第2項規定，上訴人負有將系爭房地所有權移轉登記予被上
    訴人之義務，即無不合。
七、從而，被上訴人請求上訴人將坐落臺北市○○區○○段2小
    段659地號土地應有部分53分之23660暨其上建物即門牌號碼
    臺北市北投區○○○路59號房屋所有權應有部分1/2移轉登
    記予伊，洵屬有據，應予准許。原審就前開應准許部分為被
    上訴人勝訴之判決，並無違誤。上訴意旨指摘原判決不當，
    求予廢棄改判，為無理由，應予駁回。
八、據上論結，本件上訴為無理由，依民事訴訟法第449條第1項
    、第78條，判決如主文。
中    華    民    國    98    年    12    月    9     日
                  民事第一庭
                      審判長法  官  張耀彩
                            法  官  林金吾
                            法  官  盧彥如
正本係照原本作成。
如不服本判決，應於收受送達後20日內向本院提出上訴書狀，其
未表明上訴理由者，應於提出上訴後20日內向本院補提理由書狀
（均須按他造當事人之人數附繕本）上訴時應提出委任律師或具
有律師資格之人之委任狀；委任有律師資格者，另應附具律師資
格證書及釋明委任人與受任人有民事訴訟法第466條之1第1項但
書或第2項（詳附註）所定關係之釋明文書影本。
中    華    民    國    98    年    12    月    9     日
                            書記官  鄭兆璋
附註：
民事訴訟法第466條之1（第1項、第2項）：
對於第二審判決上訴，上訴人應委任律師為訴訟代理人。但上訴
人或其他法定代理人具有律師資格者，不在此限。
上訴人之配偶、三親等內之血親、二親等內之姻親，或上訴人為
法人、中央或地方機關時，其所屬專任人員具有律師資格並經法
院認為適當者，亦得為第三審訴訟代理人。

司法院資訊處製作；財團法人民間司法改革基金會備份。
